【裁判字號】    84,上,439
【裁判日期】    950704
【裁判案由】    損害賠償
【裁判全文】
臺灣高等法院臺南分院民事判決  84年度上字第439號
上  訴  人  戊○○
訴訟代理人  薛西全  律師
複代 理 人  黃慕容  律師
訴訟代理人  盧世欽  律師
            陳義雄  律師
上  訴  人  甲○○
訴訟代理人  黃慕容  律師
被 上 訴人  己○○
            乙  ○
            庚○○  （民國○○年○月○○日生）
兼上列一人
法定代理人  丙○○  住同上
上列當事人間請求侵權行為損害賠償事件，上訴人對於中華民國
84年5月8日臺灣台南地方法院第一審判決（83年度訴字第1117號
）提起上訴，就上訴人戊○○、甲○○部分，本院於95年6月20
日言詞辯論終結，判決如下：
    主      文
原判決關於命上訴人給付部分，及該部分假執行之宣告，並除確
定部分外訴訟費用負擔之裁判均廢棄。
上開廢棄部分，被上訴人在第一審之訴及假執行之聲請均駁回。
第一審（除確定部分外）及第二審訴訟費用，由被上訴人己○○
、乙○各負擔百分之二三、被上訴人丙○○負擔百分之十一，餘
由被上訴人庚○○負擔。
    事實及理由
一、被上訴人主張：上訴人戊○○、甲○○，與另經本院於91年
    12月10日判決確定之上訴人丁○○，共同教唆原審共同被告
    楊金水（原審判決後未提起上訴，業已確定）於民國（下同
    ）81年11月6日凌晨5時許，在台南市○○路264號2樓，以中
    共黑星手槍射殺被害人蔡信雄，被上訴人己○○、乙○、丙
    ○○、庚○○分別為蔡信雄之父、母、妻、女，爰依侵權行
    為損害賠償法律關係，求為命上訴人應與業經判決確定之丁
    ○○、原審共同被告楊金水連帶給付被上訴人己○○、乙○
    、庚○○扶養費及精神慰藉金新台幣（下同）536,960元、
    523,330元、996,964元，丙○○精神慰藉金25萬元及均自訴
    狀繕本送達翌日起算之法定遲延利息《被上訴人己○○、乙
    ○、丙○○、庚○○原起訴分別請求200萬元（含殯葬費支
    出）、171萬元、350萬元、200萬元及法定遲延利息，原審
    判決駁回其餘請求，未據被上訴人聲明不服》，原審判命上
    訴人給付，並無不合，聲明求為判決：上訴駁回。
二、上訴人甲○○辯稱：伊自台北南下，於台南市○○路264號
    住了2-3天，並未受僱於丁○○，且案發當日凌晨，伊陪花
    名「優優」酒店舞小姐，在金華路「黛安娜」吃火鍋，吃完
    即返回鑽石飯店睡覺，並未至飯店地下室仙杜拉酒店，與丁
    ○○、楊金水等人碰面，更未參與謀議殺害蔡信雄等語。上
    訴人戊○○則辯稱：當天被害人蔡信雄因找楊金水索回槍彈
    未得而怒罵，並命伊與楊金水至仙杜拉酒店找丁○○，伊當
    時在喝酒並未參與談論殺害蔡信雄之事，案發後係由伊提供
    線索查出楊金水真實姓名，並帶警方人員前去逮捕，楊金水
    供述不實，伊受冤枉等語。上訴人均稱伊等未教唆楊金水殺
    人，內容不一且有瑕疵之共同被告楊金水之陳述不可採信，
    被上訴人對伊等並無侵權行為損害賠償請求權，原審判決未
    察判命給付，即有未合，爰提起上訴，聲明求為判決：
    (一)原判決不利於上訴人部分廢棄。
    (二)上開廢棄部分，被上訴人在第一審之訴及其假執行之聲請
      均駁回。
    (三)第一審廢棄部分及第二審訴訟費用均由被上訴人負擔。
三、被上訴人主張：上訴人丁○○教唆原審共同被告楊金水於81
    年11月6日凌晨5時許，在台南市○○路264號2樓，持中共黑
    星手槍開槍射殺被害人蔡信雄，被上訴人己○○、乙○、丙
    ○○、庚○○分別為蔡信雄之父、母、妻、女等事實，為上
    訴人所不爭執，復有勘驗筆錄，相驗屍體證明書及驗斷書、
    內政部警政署刑事警察局鞋紋鑑驗通知書、彈道鑑驗通知書
    等各一份附於相驗卷及偵查卷可稽（見台南地檢署81年度相
    字第1215號卷第12-19頁、81年度偵字第14110號第51-68頁
    ），堪可信為真實。上訴人丁○○及原審共同被告楊金水亦
    因該殺人案件，分別判處無期徒刑確定，業經本院調閱台南
    地檢署81年度相字第1215號、81年度偵字第13458、14110、
    14138號，台南地方法院83年度重訴字第32、35號，本院84
    年度上重訴字第1109號、85年度上重更(一)字第391號、86年
    度上重更(二)字第230號、87年度上重更(三)字第177號，最高法
    院85年度台上字第4502號、86年度台上字第2766號、87年度
    台上字第2212、3960號等卷，查核無訛。
四、另被上訴人主張上訴人戊○○、甲○○二人有與丁○○教唆
    楊金水殺害被害人蔡信雄等事實，為上訴人二人所否認，並
    以前揭情詞置辯。被上訴人則以上訴人被訴教唆殺人刑事警
    偵審卷證資料為據；在刑事警偵審卷證中，關鍵上訴人甲○
    ○、戊○○有無教唆原審共同被告楊金水殺害被害人蔡信雄
    ，則繫於楊金水之供述：其與丁○○在台南市○○路○段鑽
    石大飯店地下室「仙杜拉酒店」，共同謀議殺害蔡信雄，丁
    ○○提議要給楊金水209萬元作為幹掉蔡信雄之報酬；甲○
    ○則於20分鐘後到達酒店參與會商，唆使楊金水稱：反正已
    經是死刑犯，再幹掉蔡信雄也沒關係，可幫忙安排上台北及
    偷渡等語；戊○○自始均在場默認。又甲○○無法提出其不
    在場證明之花名「優優」女子年籍資料供調查；復有查扣槍
    彈及相驗屍體證明書在卷為憑據。經查：
    (一)就扣案槍彈及屍體證明書部分：
      本件雖有扣案槍彈及相驗屍體證明書在卷可按，然此僅能
      證明，被害人蔡信雄確有遭槍擊死亡事實，且除非有其他
      證據證明原審共同被告楊金水不利甲○○、戊○○二人之
      供述，係屬真實外，自不能執此遽採為上訴人戊○○、甲
      ○○犯罪依據。
      至台南市警察局第一分局82年10月12日5425號函雖載稱：
      經查並無「優優」姓名年籍可供傳訊云云。惟該函同時載
      稱，因舞小姐均是自由上班，流動性極大，平時均以花名
      相稱，優優於警方前往調查，即未到舞廳上班，故無年籍
      資料可查（見偵查卷(三)22-23頁）。是上開警察局函文，
      並非謂查無此人，自難以此即認上訴人甲○○所辯不實。
      況上訴人甲○○，於案發當日行蹤，經警員查證結果，確
      實與被告甲○○所述經過相符，亦據證人林坤誠於本院上
      訴審證稱：「當時丁○○被抓後，已收押禁見，我們仍在
      查蔡信雄朋友，後來找到甲○○，我們由甲○○說案發當
      天去處，我們有去查證案發當天行程沒有錯」等語（見本
      院刑上訴卷177頁）。且上訴人甲○○所持「在丁○○教
      唆楊金水殺害被害人蔡信雄時不在場」之辯解，縱屬因未
      成尋獲花名「優優」之舞廳小姐而不能證明，惟被上訴人
      主張上訴人有教唆殺人，對此構成要件積極事實，仍須賴
      被上訴人提出證據證明，否則不能遽因上訴人不能提出不
      在場證明，即認上訴人甲○○有被上訴人所指之教唆殺人
      之侵權行為。
    (二)就原審共同被告楊金水供述部分：
      1.於警訊、偵查及審判中之供述：
        (1)於警訊供稱：「是丁○○主謀，與甲○○、戊○○及
          我四個人共謀，將蔡信雄擊斃圖利，因蔡信雄與楊助
          成二人合夥經營地下錢莊，知道蔡信雄有很多錢及二
          人合股之金錢蔡信雄自己要侵占，所以邀戊○○、李
          富華及我共謀將蔡信雄做掉，第一次是在81年11月5
          日20時許，我與戊○○前往台南市○○路鑽石飯店找
          丁○○，三人共同商議，戊○○在場默認」、「第2
          次在台南市仙杜拉酒店，於81年11月6日凌晨1-2時許
          ，丁○○、甲○○、戊○○及我四人一起謀議，楊助
          成就叫我幹掉蔡信雄，要幫我安排假身分證及偷渡出
          國，並給我209萬元，叫我找現場小通（即甲○○）
          研究，小通說反正你已經是通緝犯，再幹掉蔡信雄沒
          什麼關係，你幹掉他，我先安排你去台北住，又說慢
          2-3天再幹掉他，戊○○當時亦在場不表示意見，事
          後我與戊○○至富麗華舞廳，約5點左右，我與劉金
          城分手，前往將蔡信雄幹掉」（見警卷(三)1,2頁）。
        (2)於偵查中供稱：「我與戊○○到富麗華舞廳，找蔡信
          雄一下就走了，之後我與戊○○去找丁○○，問他槍
          要如何處理，講了半個小時，沒有結果，但丁○○有
          講：如我碰到這種情形，我會將蔡信雄幹掉，戊○○
          有聽到」；「『這件事是丁○○叫我去做的』，他並
          拿2張支票給我看，1張206萬元，1張209萬元，是楊
          助成的票，卻是蔡信雄簽的字，這是81年11月5日凌
          晨1-2點，在仙杜拉酒店喝酒時講的，我到仙杜拉酒
          店，阿通（指甲○○）已在那裏喝酒，並叫小姐，當
          時戊○○坐在比較遠對面，阿通坐丁○○另一邊，『
          戊○○是否知情，我不知道，他沒有叫我殺蔡信雄』
          ，丁○○與我講完後，就說阿通頭腦比較好，有什麼
          問題問他，小通說最好星期天才動手，如要動手也沒
          有關係，他會先安排我到台北住，再安排偷渡，小通
          有叫我幹掉蔡信雄，至於原因我則不清楚」、「劉金
          城可能知道此事，但沒有講話，也沒有給我生活費，
          我是聽到丁○○與小通，小通跟我講後，我才決定（
          殺人）的」、「是丁○○及甲○○2人叫我殺的，是
          在案發前一天晚上講的，事後丁○○給我四千元，拿
          完後，我與戊○○去喝酒」「是丁○○叫我殺的，『
          甲○○並沒有叫我殺』，是丁○○說完後，叫我去找
          阿通，他叫我慢2-3天才殺他，但最後說隨我怎麼辦
          」、「第1次是8,9點去找丁○○，問他槍的事，當時
          還未碰到蔡信雄，是蔡信雄打電話找戊○○說，要向
          我要槍，到鑽石飯店半小時後，我與戊○○離開，去
          找蔡信雄，約一點離開富麗華舞廳，要去找丁○○，
          先到樓下仙杜拉酒店，丁○○他在那裏，甲○○不在
          ，後來小通就到仙杜拉酒店，我們四人一起喝酒，喝
          完我就與戊○○離開」、「我去鑽石酒店二次，1次
          在殺人前，1次殺人後，我去時，他（指丁○○）與
          經理在喝酒約二點許，我與戊○○去找他，他就帶我
          到仙杜拉酒店，不久甲○○就來，我們在那裏喝酒而
          已」等語（見偵查卷(二)32,34,35,78,89,99頁）。又
          稱：「『蔡信雄是丁○○叫我殺的』，要給209萬元
          ，但未拿到錢，當時戊○○有在場（指仙杜拉酒店）
          ，也知道談話內容，但沒有表示意見，亦沒參與謀議
          殺害蔡信雄，我要去殺蔡信雄時，亦未告知他」、「
          他（指戊○○）可能知道我要去殺蔡信雄，因前一天
          我與丁○○謀議他有聽到」等語（見偵查卷(四)23,24
          頁）；「甲○○說在報紙上看到我殺了人，反正我是
          死刑犯，再幹掉一個也沒有關係，可以安排我上台北
          及偷渡，當時戊○○沒有說話，在旁邊聽，不是我們
          四人一起謀議，是丁○○與甲○○二人一起商量好幹
          掉蔡信雄，才設計我」、『戊○○並沒說話暗示我殺
          蔡信雄』」等語（見偵查卷(五)24,25頁）。
        (3)在本院審判時供述：「槍是丁○○在公司交給我，約
          10月中旬交給我，『是丁○○叫我殺的』，當時在酒
          店有四人，我與丁○○、甲○○、戊○○，提議要我
          殺蔡信雄，並給我209萬元」、「戊○○在酒店內，
          他知道，甲○○本來不在，後來至酒店也知道」、「
          是丁○○與蔡信雄僱用我的」、「丁○○叫我殺蔡信
          雄，在仙杜拉酒店告訴我」、「當時有甲○○、劉金
          城、我及丁○○四人在場，他說細節部分找甲○○商
          量，戊○○也知道我要去殺人」、「（你在殺人之後
          是否有見過甲○○？）沒有。」「（跑路之時是否有
          找甲○○？）沒有。」等語（見本院刑上訴卷94,95,
          152,153頁）。於本院更審時供稱，「他們二人（指
          甲○○、戊○○）當時在酒店內與小姐划拳，是我與
          丁○○協商殺蔡信雄，他們二人不知情，是事後在報
          紙上看到才知道的」等語（見刑更(二)卷84頁）。又供
          稱：「丁○○有叫甲○○殺蔡信雄，甲○○不敢，才
          轉移目標找我，甲○○告訴我多殺一個沒有關係，是
          81年10月9日坐車時告訴我的」、「是丁○○告訴我
          這麼做，我不知丁○○『是否與甲○○謀議』」、「
          『甲○○沒有告訴我殺掉蔡信雄』，要幹掉蔡信雄是
          丁○○的主意」，「確實在81年11月5日，甲○○有
          告訴我殺蔡信雄，甲○○跟我談時，確實是在計程車
          上告訴我的」、「不是謀議，我不知他們二人是否有
          謀議，我不知道。甲○○與丁○○有告訴我這些話。
          檢察官問我與丁○○是否共同謀議，我不知意思。」
          等語（見刑更(三)卷66,76,77,80頁）。旋另供稱：「
          蔡信雄第一次向我要槍時，在去富麗華舞廳前（殺人
          前2-3天前），我去找戊○○、丁○○，當時我、劉
          金城、丁○○都在場，我告訴他們說，有人要向我拿
          槍，當時戊○○有說，如有人要向你拿槍，你就讓他
          死，當時丁○○沒有說話；第二次我透過戊○○說，
          那時是去富麗華舞廳的時間，去富麗華舞廳那裡拿不
          到槍，後來我們又去酒店那裡，酒店快打烊了，就去
          對面咖啡店喝酒，咖啡店客滿，之後又回來酒店喝酒
          ，在門口時遇到甲○○來，我們四人去酒店內，楊助
          成從支票簿，拿209萬元、206萬元，二張支票給我看
          而已，他說如殺蔡信雄，給我這二張支票，讓我去領
          錢，我告訴他我現在通緝中，無法拿票去領錢，之後
          他說殺死人後，這209萬支票，會向蔡信雄太太拿現
          金給我，細節部分叫我找甲○○，然後我直接找李富
          華，甲○○說如殺人後先安排我去北部居住，事後再
          安排偷渡，之後我們在這酒店喝酒約一小時，我與劉
          金城一起離開，然後我與戊○○一起去附近海產店，
          找戊○○女友一起吃消夜，消夜後我與戊○○送劉金
          城女友回去，我又與戊○○去萬象舞廳喝酒，到凌晨
          五時多分手，我去公司將蔡信雄殺死」等語（見刑更
          (五)卷134-135頁）。
      2.由上開楊金水對於其所親歷事實，有關殺害蔡信雄動機
        ，係由何人提議或謀議、商議地點，及上訴人甲○○、
        戊○○是否知情及楊金水有無受上訴人教唆殺人等重要
        事項，楊金水供述，前後不一且相互矛盾，顯有重大瑕
        疵。況依楊金水所供，本件或係肇因蔡信雄要向其取回
        槍彈，或因與丁○○為合夥經營地下錢莊之事（即蔡信
        雄侵占丁○○資金及支票）發生爭執，才謀議殺害蔡信
        雄，則被告甲○○、戊○○二人，既僅係受僱於丁○○
        、蔡信雄所經營地下錢莊，代為收取債款及接聽客戶電
        話（見偵查卷(一)129-132頁所附81年偵字14110、14138
        、13458號起訴書）。衡情，上訴人甲○○、戊○○豈
        會為與己不相干事情，而萌殺害蔡信雄動機，此顯與事
        理有違。又楊金水於刑一審雖供稱：「丁○○有叫甲○
        ○殺蔡信雄，甲○○不敢，才轉移目標找我，甲○○告
        訴我多殺一個沒有關係，是81年10月9日，在坐車時告
        訴我的」云云。然此為上訴人甲○○所堅決否認，而楊
        金水供詞前後不一，相互矛盾，顯不足執此即遽認甲○
        ○，係因受僱於丁○○，礙於情面，未敢拒絕，乃轉而
        囑咐楊金水執行，以完成丁○○交辦事項，並進而推論
        上訴人甲○○有萌殺害蔡信雄動機。
        何況原審共同被告楊金水依其前案記錄觀之，本件案發
        當時，楊金水並未受死刑判決，僅有因軍法逃亡案件經
        判處有期徒刑二年十月而已（見警卷(三)35頁所附刑案資
        料查詢表）。雖本件案發於81年11月6日，楊金水除因
        犯逃亡罪外，復於本案發生前，於同年8月28日與另案
        共犯吳進發二人，分持開山刀在高雄左營區搶劫榮美銀
        樓，涉犯盜匪罪；再於同年9月4日，高雄市○○區○○
        路奇龍公司內，共同殺害會計吳淑霞，再犯殺人罪；有
        前開莫伯強簽擬之『偵辦蔡信雄命案緝捕嫌犯楊金水使
        用槍械報告』在卷可按（見警卷(三)第26頁）。且楊金水
        所犯之強盜及殺人罪分別經判處有期徒刑十五年，褫奪
        公權十年；無期徒刑，褫奪公權終身確定，有台灣高等
        法院被告全國前案紀錄附表足稽（見原審刑卷(一)第66及
        68頁），足認楊金水於本件案發前除涉犯逃亡罪嫌外，
        並另犯盜匪及殺人罪。
        且依楊金水所供，似指伊所犯之殺害會計案件，甲○○
        係告以殺人係判死刑之罪，不如再犯本案後，由其安排
        偷渡之意，並非即指楊金水所犯之殺害會計案件，於本
        件案發時即已判刑定讞。上訴人甲○○既係於案發數十
        日前始從台北南下台南，並供稱其並無看到有關楊金水
        殺人之報紙上記載，復與楊金水之前並不認識等語（見
        警卷(三)10頁）；故而楊金水在府連路玖聯代書事務所稱
        其犯下重案目前在逃亡通緝中云云，是否即係告知上開
        強盜及殺人罪之情節，尚有疑問。且當時楊金水明知自
        己犯下強盜及殺人罪，經法院判處無期徒刑之重刑，而
        在逃亡通緝中，又與甲○○並不熟識，何以如此坦然的
        告知甲○○上述犯行？楊金水又何以不擔心被告甲○○
        向治安機關對其提出檢舉或通風報信？故而楊金水上述
        稱「被告甲○○說在報紙看到我殺了人，反正我是死刑
        犯，再幹掉一個也沒有關係，可以安排我上台北及偷渡
        」云云，實有瑕疵，顯有違背一般逃亡罪犯積極尋求掩
        護藉以保護自己之常情。
        況本件警方係依上訴人戊○○提供線索，而查出楊金水
        真實姓名，再前去圍捕楊金水，並因而發生槍戰，亦經
        楊金水於警訊及本院更三審供明（見警卷(一)2頁、本院
        刑更(三)卷65頁）。
      3.查原審共同被告楊金水於審判中，固多次指稱上訴人有
        教唆伊殺害蔡信雄，惟其於偵審中前後不同，或稱「戊
        ○○未叫伊殺蔡信雄」、或稱「小通（甲○○）有叫伊
        幹掉蔡信雄」、或稱「係丁○○叫伊殺的，甲○○並沒
        叫伊殺」，於審判中，亦有稱「甲○○沒有告訴我殺掉
        蔡信雄」（見本院更(三)卷77頁)、「戊○○並沒說話暗
        示我殺蔡信雄」 (見偵查卷(五)25頁）。楊金水上揭反覆
        不一供述，有重大瑕疵，且又查與事實不相符合，自不
        能遽採為認定上訴人甲○○、戊○○二人有被上訴人所
        指稱教唆楊金水殺害蔡信雄之侵權行為事實之依據。
    (三)本件警方後來所以能查獲楊金水，乃係警方循線查出上訴
      人戊○○、甲○○，在被害人蔡信雄所營地下錢莊任職，
      遂由警員林坤誠以呼叫器通知戊○○、甲○○至警局說明
      ，上訴人戊○○隨即於81年11月6日上午11時50分許，自
      動到案，並即向警方供稱：「楊金水可能係兇嫌」（詳警
      卷(三)12頁），據此始由警方循線查獲楊金水等情，已據台
      南市警察局第一分局警員林坤誠於本院刑事審理時證述甚
      詳（見本院刑上訴卷176頁）。而台南市警察局第一分局
      巡佐莫伯強簽擬之『案情概要』略載：「一81年11月6日
      本分局轄內府連路264號發生蔡信雄被槍殺致死命案，經
      本組偵查發現死者經營地下錢莊之合夥人丁○○，有助偵
      辦命案，於14時30分在命案現場發現丁○○，並請其至本
      組協助偵查…職等發現有一自稱綽號叫『13』的不詳男子
      自14時30分至17時，連續叩丁○○的大哥大約8-9次…，
      並約楊某於17時20分在永華路中華路口『華爾滋餐廳』見
      面，質問楊有關『13』的來歷，楊稱係死者蔡信雄的朋友
      ，職等認為有助案情調查，乃組警網依約前往…。二職見
      警網趕到支援，就先行帶同丁○○返回分局，並透過八號
      分機，查明『13』之年籍，叫楊金水…」（見警卷(三)第24
      -26頁）。且證人莫伯強於本院刑庭審理時證述：「（是
      不是由戊○○所提供的線索而知道楊金水涉案？）沒有辦
      法知道，林坤誠是針對戊○○去查，我們是針對甲○○去
      查，13的真實身分不是我去查的，13的身分是林坤誠去查
      出，至於他如何查出的我記不起來。」、「（你們於下午
      五點多查獲綽號13，是否就知道13就是楊金水？）當初還
      不知道，因為槍戰時他就跑掉了。」等語（見本院更七審
      卷167-168頁），顯然台南市警察局第一分局於81年11月6
      日下午5時20分，尚無法知悉楊金水涉及蔡信雄命案，而
      參酌證人林坤誠於本院上訴審時證述情節，認係依上訴人
      戊○○提供之線索，始查出楊金水之真實姓名，再前往圍
      捕，實無疑義。又依常理，若上訴人戊○○、甲○○二人
      ，確有教唆楊金水殺害蔡信雄，則其於警局制作筆錄時，
      自當避談楊金水之事，豈有反而向警方供出楊金水涉案，
      而不虞己亦可能會被供出涉案之理。
    (四)另倘若楊金水如上所述「上訴人甲○○稱如動手（殺蔡信
      雄）沒有關係，會安排到台北住及偷渡；戊○○在場未表
      示意見」等言屬實，則其於槍殺蔡信雄後，明知警方將全
      力緝兇，處境岌岌可危，必依先前計畫，以電話聯絡甲○
      ○，或與之相約見面，就暫住台北及安排偷渡相關事宜密
      切聯繫，以求脫困，然楊金水竟捨此不為，僅先與戊○○
      碰面，並同至西餐廳飲酒作樂，其後又持續以行動電話與
      丁○○聯繫，而均未與甲○○聯繫，更與常理相違。而楊
      金水於檢察官偵查時雖供承：「（這之間你有用何支電話
      ，公用電話除外，打電話給丁○○？）是殺人之後，下午
      我有在咖啡廳CALL機給『小通』（甲○○），但沒回，並
      且CALL機給丁○○，但都沒有回…』等語（詳81年偵字第
      14110號偵查卷第79頁），然楊金水卻於本院刑事審供證
      ：「（你在殺人之後是否有見過甲○○？）沒有。」、「
      （跑路之時是否有找甲○○？）沒有。」等語（詳本院刑
      上訴卷153頁），顯然楊金水對於本件案發後是否與被告
      甲○○有何聯絡，前後供證不一，而且並無其他佐證足以
      證明楊金水確有CALL機給被告甲○○。又證人即簽擬上述
      『案情概要』之巡佐莫伯強於本院審理時證稱：「（甲○
      ○81年11月5日、6日的行蹤有無去查？）有去查，且（與
      警訊筆錄內容）有符合。」、「我們是針對甲○○去查。
      」等語（見本院刑更(七)卷第168頁），則證人莫伯強既對
      上訴人甲○○在案發前後一日之行蹤查證過且符合，上訴
      人甲○○稱楊金水犯案後未與之聯繫，應可採信。故而尚
      不能以楊金水曾供述有CALL機給甲○○等語，遽以認定案
      發後楊金水確有與上訴人甲○○取得聯繫。
    (五)再上訴人戊○○雖在丁○○與楊金水謀議殺害蔡信雄時在
      場，而未表示意見，亦不得遽以認定上訴人戊○○係有默
      認參與教唆殺害蔡信雄之行為。再者上訴人戊○○係介紹
      楊金水至玖聯代書事務所替丁○○、蔡信雄催討借款之工
      作，且上訴人戊○○亦係知悉楊金水自蔡信雄處持有涉案
      之槍彈，並偕同被害人蔡信雄向楊金水索討槍彈，又受僱
      予蔡信雄之人，上訴人戊○○自無法當場表示反對，如當
      場表示反對不無可能會為自己招致殺身之禍，則上訴人戊
      ○○未明白表示及任何舉動表示贊同丁○○、楊金水殺害
      蔡信雄之謀議，選擇沈默，無非係明哲保身，並作壁上觀
      之舉，此應符合一般人處之當時情況時應為相同處理之常
      情，實無法將上訴人戊○○上開舉動視為默認或同意丁○
      ○、楊金水謀議殺害蔡信雄之教唆行為。
    (六)本件原審共同被告楊金水於警訊自承：因他案遭通緝後，
      逃亡至台南而受雇於蔡信雄，且案發前並未與蔡信雄發生
      爭吵等語。則蔡信雄與楊金水亦無仇怨，甚且有恩於楊金
      水，然楊金水僅因他人口頭教唆，並誘之以利，即於短短
      二日內，形成殺人動機與決意，並旋即以殘酷手段殺害蔡
      信雄，其心裡狀態非一般常理所能臆測，尚難以上訴人戊
      ○○與楊金水既無仇怨，上訴人甲○○平日偶有資助楊金
      水，即認楊金水無誣指上訴人可能。況本件係因戊○○提
      供線索，始查出楊金水真實姓名，楊金水被捕後，其懷疑
      遭上訴人出賣，憤而設詞構陷上訴人，亦屬事理之常。
    (七)另被上訴人丙○○以伊夫蔡信雄曾對伊說不想用上訴人戊
      ○○、及戊○○在警局身體發抖，推認戊○○涉嫌最大。
      惟為上訴人戊○○所否認，稱因與蔡信雄係好友，獲知蔡
      信雄被殺，在警局因不捨而情緒激動等語（見本院刑更(六)
      卷第17頁），丙○○則未提出其他證據證明。果蔡信雄生
      前曾表示不想再僱用戊○○，其真正原因不明，並無證據
      顯示不願再僱用，係代表渠二人已生芥蒂，甚進而謂戊○
      ○因此萌生殺害蔡信雄之犯意。又丙○○並未目睹或耳聞
      本件發生經過情形，以戊○○身體有發抖，主觀上猜測戊
      ○○有參與殺害蔡信雄或涉嫌最大，尚屬臆測之詞，應不
      足取。
    (八)末原審共同被告楊金水係受已判決確定之上訴人丁○○教
      唆，而殺害蔡信雄事實，丁○○教唆殺人罪及楊金水殺人
      罪，分別經最高法院各判處無期徒刑確定，有本院87年上
      重更(三)字第177號判決正本、最高法院87年度台上字第396
      0號判決正本在卷可證（見本院刑事更(五)卷第55-69頁、更
      (六)卷第70-72頁）。上開丁○○教唆殺人罪及楊金水殺人
      罪之本院及最高法院刑事確定判決，亦認定上訴人甲○○
      、戊○○並未參與教唆本件原審共同被告楊金水殺害蔡信
      雄之犯罪。
    (九)雖上訴人甲○○無法提出其不在場證明之花名「優優」女
      子年籍資料供調查，復有查扣槍彈及相驗屍體證明書在卷
      ，惟均不足以證明上訴人有被上訴人所指教唆楊金水殺害
      蔡信雄之事實。又指述受上訴人戊○○、甲○○人教唆而
      起意殺害蔡信雄之楊金水供詞，因反覆不一供述，有重大
      瑕疵，且又查與事實不相符合，自不能遽採為認定上訴人
      甲○○、戊○○有被上訴人所指稱教唆楊金水殺害蔡信雄
      之侵權行為事實之依據。是被上訴人主張上訴人戊○○、
      甲○○二人有與丁○○教唆楊金水殺害被害人蔡信雄等事
      實，要尚非可採信。
五、綜上所述，被上訴人主張上訴人戊○○、甲○○有與另經判
    決確定之丁○○教唆楊金水殺害蔡信雄之事實，為不足採。
    上訴人抗辯伊等並無教唆楊金水殺害蔡信雄，尚屬可信。
    從而，被上訴人己○○、乙○、丙○○、庚○○以彼等分別
    為被害人蔡信雄之父、母、妻、女，依侵權行為損害賠償法
    律關係，求為命上訴人應與業經判決確定之丁○○、原審共
    同被告楊金水連帶給付被上訴人己○○、乙  ○、庚○○扶
    養費及精神慰藉金新台幣（下同）536,960元、523,330元、
    996,964元，丙○○精神慰藉金25萬元及均自起訴狀繕本送
    達翌日起算之法定遲延利息，為無理由，不應准許；其假執
    行之聲請亦失所附麗，應併予駁回。原審判命上訴人給付，
    並為假執行之宣告，自有未洽。上訴意旨指摘原判決不當，
    求予廢棄改判，為有理由。自應由本院予以廢棄改判，如主
    文第二項所示。
六、本件事證已臻明確，兩造其餘攻擊、防禦並舉證方法，核與
    判決結果無影響，爰不逐一論述，附此說明。
七、據上論結，本件上訴為有理由，依民事訴訟法第450條、第
    78條、第85條第1項前段，判決如主文。
中    華    民    國    95    年    7    月     4     日
                  民事第二庭    審判長法  官  丁振昌
                                      法  官  李素靖
                                      法  官  李文賢
上為正本係照原本作成。
如對本判決上訴，須於判決送達後20日內向本院提出上訴狀，未
表明上訴理由者，應於上訴後20日內，向本院提出理由書（須附
繕本）。但合併上訴利益未逾150萬者，不得上訴。
中    華    民    國    95    年    7    月     4     日
                                      書記官  陳昆陽
                                                 K


司法院資訊處製作；財團法人民間司法改革基金會備份。
